【裁判字號】    95,中簡上,460
【裁判日期】    951226
【裁判案由】    侵占
【裁判全文】
臺灣臺中地方法院刑事判決           95年度中簡上字第460號
上  訴  人  臺灣臺中地方法院檢察署檢察官
上  訴  人
即  被  告  戊○○
                    國民
選任辯護人  林玲珠律師
上列上訴人因被告侵占案件，不服臺灣臺中地方法院臺中簡易庭
中華民國九十五年六月二十九日九十五年度中簡字第一四三三號
第一審簡易判決（聲請案號：九十五年度偵字第二八一七號），
提起上訴，本院管轄之第二審合議庭判決如下：
    主    文
原判決撤銷。
戊○○無罪。
    理    由
一、聲請簡易判決處刑意旨略以：被告戊○○自民國九十三年五
    月間起，數度在位於臺中市○○路之中科飯店內等處，向乙○○提出標購其父顏茂林所有位於臺南市○○路○段二五三
    號之法拍屋（下稱系爭房屋）投資計畫，表示該法拍屋地段
    良好，有增值空間，經乙○○實地勘查後，乃同意上開提議
    ，並分別於九十三年十一月間、九十四年一月間，共轉帳交
    付新台幣（下同）二百萬元予戊○○，作為共同投資法拍屋
    買賣之款項。詎戊○○於收受上開款項後，並未參與該法拍
    屋之投標。嗣於上開房屋拍定後，改向乙○○提議欲向前開
    法拍屋之得標人購買前開法拍屋，惟亦無購買前開法拍屋之
    情事。且經乙○○多次詢問前開二百萬元資金之投資情形，
    戊○○均藉詞搪塞。嗣經乙○○催告終止上揭投資契約，並
    請求返還前開二百萬元，詎戊○○竟意圖為自己不法之所有
    ，以變易持有為所有之意思，將前開金額予以侵占入己，拒
    不返還告訴人。因認被告戊○○涉犯刑法第三百三十五條第
    一項之侵占罪嫌等語。
二、按犯罪事實應依證據認定之，無證據不得認定其犯罪事實；
    又不能證明被告犯罪者，應諭知無罪之判決，刑事訴訟法第
    一百五十四條第二項、第三百零一條第一項分別定有明文；
    而認定不利於被告之事實，須依積極證據，苟積極證據不足
    為不利於被告事實之認定時，即應為有利於被告之認定，更
    不必有何有利之證據；又事實之認定，應憑證據，如未能發
    現相當證據，或證據不足以證明，自不能以推測或擬制之方
    法，以為裁判之基礎，最高法院分別著有三十年上字第八一
    六號、四十年臺上字第八六號判例可資參照。次按告訴人之
    告訴，係以使被告受刑事訴追為目的，是其陳述是否與事實
    相符，仍應調查其他證據以資審認，最高法院五十二年臺上
    字第一三００號判例亦可資參照。另刑事訴訟法第一百六十
    一條已於九十一年二月八日修正公布，修正後同條第一項規
    定：檢察官就被告犯罪事實，應負舉證責任，並指出證明之
    方法。因此，檢察官對於起訴之犯罪事實，應負提出證據及
    說服之實質舉證責任。倘其所提出之證據，不足為被告有罪
    之積極證明，或其指出證明之方法，無從說服法官以形成被
    告有罪之心證，基於無罪推定之原則，自應為被告無罪判決
    之諭知，亦有最高法院九十二年度台上字第一二八號判例可
    資參照。
三、本件檢察官認被告戊○○涉有上開侵占罪嫌，無非係以上揭
    犯罪事實，業據告訴人乙○○指訴綦詳，並有被告親筆書寫
    之其上記載：「茲收到乙○○匯款貳筆共計新台幣貳佰萬元
    整，做為投資購屋用，言明於投資標的物售出後，按投資比
    例分配盈虧結算」等語之收據（下稱系爭收據）一紙在卷可
    憑，另有臺灣臺南地方法院民事執行處九十三年度二八八四
    四號執行案件影印卷宗在卷可參，足證被告戊○○父親顏茂
    林所有門牌號碼為台南市○○路○段二五三號之房地，確於
    九十三年九月二十四日遭查封後進行拍賣，嗣於九十四年四
    月二十八日由買受人吳淑惠以五百七十萬元得標買受，而被
    告並無參與前開法拍物之投標甚明。又證人甲○○亦證稱：
    「乙○○有打電話向我詢問房子拍賣的事，第一次是第三拍
    約九十三年十月份，他問我是不是承辦顏茂林法拍，問我價
    位及拍賣時間，我就告訴他三拍的時間及價位……在九十四
    年十月份他直接到我公司找我，說房屋已經拍定了，問我拍
    定的金額，我有告訴他拍定金額五百七十萬」等語，亦足證
    告訴人交付被告二百萬元，確係投資法拍用途，而非贈與。
    且經告訴人於九十四年八月三十日，以存證信函表示欲終止
    上開投資契約，請求被告返還投資金額，惟被告均置之不理
    ，顯係將其持有告訴人交付之二百萬元投資款，變易持有為
    所有而侵占入己，為其論述之依據。
四、訊據被告戊○○固不否認曾受領告訴人乙○○所匯之金額一
    共為二百萬元之款項，亦坦認系爭收據為其所書立無誤，惟
    堅決否認有何公訴人所指之侵占犯行，辯稱：「……當初講
    是他要給我個人用，跟標房子沒有關係，……他希望我能安
    定下來，加上他知道我家有一些狀況，就是臺南市○○路的
    房子本來是我家的房子，但是如果被法拍掉我母親就沒有房
    子住，所以要給我兩百萬，可以讓我租房子或買房子給我父
    母親住有錢用，並非投資」、「我沒有去標房子，因為他錢
    給我就只是為了要照顧我，而且他說要跟他老婆離婚，加上
    他老婆查到他匯了二百萬元給我，所以才用收據假裝是要投
    資房子對他老婆有所交代。」等語。經查：
  (一)程序方面：按檢察官職司追訴犯罪，就審判程序之訴訟構造
    言，檢察官係屬與被告相對立之當事人一方，偵查中對被告
    以外之人所為之偵查筆錄，或被告以外之人向檢察官所提之
    書面陳述，性質上均屬傳聞證據。自理論上言，如未予被告
    反對詰問、適當辯解之機會，一律准其為證據，似有違當事
    人進行主義之精神，對被告之防禦權亦有所妨礙；然而現階
    段刑事訴訟法規定檢察官代表國家偵查犯罪、實施公訴，必
    須對於被告之犯罪事實負舉證之責，依法其有訊問被告、證
    人及鑑定人之權，證人、鑑定人且須具結，而實務運作時，
    偵查中檢察官向被告以外之人所取得之陳述，原則上均能遵
    守法律規定，不致違法取供，其可信性極高，為兼顧理論與
    實務，乃於修正刑事訴訟法時，增列第一百五十九條之一第
    二項，明定被告以外之人（含被害人、證人等）於偵查中向
    檢察官所為陳述，除顯有不可信之情況者外，得為證據（最
    高法院九十三年度台上字第二三九七號判決參照）。查證人
    甲○○於偵查中之證述內容，被告既未能指出其陳述有何顯
    不可信之特別情形，且證人甲○○於偵查中具結後始行作證
    ，足以擔保其所為證述應無誣陷之嫌，有結文在卷可參，況
    證人甲○○作證時，被告復已在場與其對質，本院審酌其證
    述時之外在環境及情況，則揆諸前開法文及最高法院判決意
    旨，其證述自有證據能力，合先敘明。
  (二)告訴人乙○○分別係透過案外人湯富鈞於九十三年十一月四
    日匯款一百五十萬元、自行於九十四年一月十日匯款五十萬
    元予被告戊○○之事實，業據告訴人與被告所共承在卷，並
    有卷附之彰化銀行匯款回條聯（另有一筆轉帳單據業已遺失
    ，業據告訴人於九十五年一月十二日偵訊時自承在卷）、臺
    灣中小企業銀行跨行匯款入戶電匯申請書、被告土地銀行之
    存簿明細（附於臺灣臺中地方法院檢察署九十四年度交查字
    第七五三號卷第七十四頁）在卷可稽，故被告確實受領有告
    訴人所匯之二百萬元匯款之事實，首堪認定。
  (三)則本件之爭點應即在於被告收受告訴人二百萬元之款項，究
    竟係基於二人間如告訴人所述，曾約定共同投資標購被告父
    親所有之前開遭法院拍賣之系爭房屋？抑或係如被告所稱乃
    屬民事贈與之行為？經查：
  1.本件系爭房屋係一屋齡四十年左右（五十三年建築完成）、
    土地二十六‧九二坪（八十九平方公尺）、建物九八‧九五
    坪（共計二三九‧五八平方公尺）之四層樓建物（四樓為增
    建之鐵皮屋架構，為八七‧五六平方公尺），有該屋之建物
    登記第二類謄本、誠康管理顧問有限公司九十一年八月十五
    日（91）誠估金字第九一０七一一號鑑定內容、土地鑑定表
    、建物鑑定表附臺灣臺南地方法院九十三年度執字第二八八
    四四號卷內可稽，堪信為事實。惟告訴人經本院就詳細房屋
    資料訊問時乃稱：那是三層樓的房子，約四、五十坪（後改
    稱約五、六十坪），土地大約為二十坪，屋齡經被告告知約
    三十年左右，市價大約五、六百萬元等語。由此可見，告訴
    人顯然對於系爭房屋之狀況並不甚知悉，衡諸常情，一般人
    欲購買價值達數百萬元之房屋以投資，就投資標的莫不詳盡
    研究，甚至多次到場、進屋觀察，以資瞭解該屋是否具有增
    值潛力，否則數百萬元之投資極可能因不慎投資失利而付諸
    流水。惟以告訴人所知悉之房屋基本資料與實際情況有前開
    差距，是否果係欲投資該屋？已啟人疑竇。況告訴人亦於本
    院審理中自陳：知道該系爭房屋當時係由被告之父母自住，
    是想等到被告之父母百年（過世）之後再計算盈虧等語。惟
    一般人購屋之目的，大抵可分為自住或投資兩種，若係屬投
    資，則多半係購屋後待價而沽以賺取價差，或者將房屋出租
    他人以收取租金孳息，本件告訴人雖自稱要投資購買系爭房
    屋，惟一方面知道該屋刻正由被告之父母居住（顯然告訴人
    並非欲供自己居住），另一方面在以投資為前提之情況下，
    竟未與被告或被告之父母約定相關之借用契約或租賃契約，
    則若年度相關房屋稅、地價稅等等應由何人繳交，亦陷於不
    明狀態，加以房屋亦有折舊之問題，屆時應如何均攤等等，
    告訴人就此等投資契約重要之點，均未有相關之事證足以證
    明其曾與被告有所約定。另就總投資金額、各參與投資之人
    士及投資比例等，告訴人均於本院審理時到庭證稱：不清楚
    等語，可見告訴人所述之投資諸般情節，實與一般投資常情
    相違，則告訴人所述是否可採，已非無疑。
  2.告訴人就前開疑點雖一再執被告所坦認為其書立，其上記載
    有：「茲收到乙○○匯款貳筆，共計新台幣貳佰萬元整，作
    為投資購屋用，言明於投資標的物售出後，按投資比例分配
    盈虧結算。此收據經雙方同意不得移轉他人。」等語之收據
    一紙（附於臺灣臺中地方法院檢察署九十四年度交查字第七
    五三號卷第七頁），為其論述確實係以兩百萬元投資系爭房
    屋之標買之依據。惟查，前開收據內固載明被告收受告訴人
    匯款金額無誤，惟就所投資房屋坐落地點、房屋地址、房地
    之大小、房屋總價、尚有何人以多少金額參與投資、告訴人
    實際之投資比例、相關稅賦負擔甚至將來如何出售房屋等相
    關細節，均付之闕如，此在在與一般投資購買房屋，為求謹
    慎起見，莫不一一就前開相關細節仔細琢磨而訂立契約之情
    節大相逕庭，告訴人身為外商公司從業人員，學歷智識經本
    院審理當庭接觸，亦屬在一般平常人之上，就此等重要之情
    節，實無輕易忽略而輕率地逕以此等簡略記載之收據作為投
    資購屋執據之可能。告訴人雖再指稱：字據是被告寫的，大
    概是不想她父母受到不必要的打擾等語，惟告訴人乃一有辨
    識事理之成年人，就此部分大可在收到該等語意不清之字據
    時，要求被告明確書立相關投資標的之特徵，且本件依據卷
    內資料，並無何告訴人方面會為難被告家人之相關事證，告
    訴人此處所指縱屬事實，亦屬單方面臆測之詞，不足作為認
    定被告簽立字據不書明相關投資標的、投資金額多寡及比例
    等相關事項之原因。本院因認系爭收據固能證明被告收受告
    訴人二百萬元之事實，惟就後段有關投資購屋等相關記載，
    其當事人間真意如何，尚有待斟酌而不可逕依其字句之表面
    意思推斷當事人間實際上之法律關係。況告訴人匯款之時間
    分別在九十三年十一月四日及九十四年一月十日，惟該等匯
    款單據一張金額為一百三十三萬元（由告訴人匯至案外人湯
    富鈞之帳戶內，再由湯富鈞轉匯一百五十萬元予被告，告訴
    人稱此係因為友人湯富鈞係代書，又係其高中同學、大學學
    弟，加以其父母亦認識湯富鈞，所以採用這種方式以便能取
    信於父母）、一張則為五十萬元，經告訴人於九十五年一月
    十二日偵訊時自承：另有一筆轉帳單據業已遺失等語，惟一
    般人投資就金錢事項莫不謹慎保留相關證據，遑論是有關匯
    款之單據，告訴人豈有大意至遺失其中一張匯款單據？再者
    ，告訴人係於九十四年一月二十六日收執前開由被告所書立
    之「收據」，距離第二次匯款時間已逾二週，距離第一次匯
    款時間甚至已逾二個半月，此種輕忽匯款執據、憑證之態度
    ，在在顯示與一般投資情節大相逕庭。又告訴人於本院審理
    時亦到庭結證稱：沒有叫被告寫字據，只是之前有告訴被告
    ，匯款到被告戶頭的事情被太太知道，因為當初款項是從父
    母的帳戶裡面提領的，經父母質問該筆匯款之真實用途，被
    告知道後即主動表示要簽立字據幫忙澄清等語。惟查，果告
    訴人係以父母之錢投資參與系爭房屋之買賣，以告訴人於本
    案當中一再強調這是父母財務規劃帳戶內的金錢等情觀之，
    此種投資他人目前仍居住中之房屋一事，乃屬茲事體大，依
    據常情，多半會告知父母詳情以免父母擔心，然告訴人非但
    捨此不為，竟仍先以匯入案外人湯富鈞帳戶，再由湯富鈞轉
    匯到被告戶頭之迂迴方式為之，且一開始均未留存相關字據
    資為憑證，僅在事後被太太知道後，才告知被告關於其父母
    質問此筆金錢用途之事，且在被告表明要直接跟告訴人父母
    談此事時，又輕易地以父母另有要事而未能與被告見面為由
    ，未再另行安排見面時間而予以拒絕，復於收執前開字據後
    「一直」擺放在汽車前座的置物箱裡面（參閱本院九十五年
    十一月七日審理筆錄第七頁），而未提交予父母檢視；果欲
    安父母之心，當會要求被告把投資標的、金額、投資比例等
    重要之點書明，並對被告所交付之投資內容不甚明確（金額
    、標的坐落地點、位置以及投資比例、投資報酬分配方式）
    之收據，告訴人竟不加以爭執即將之予以收執，顯與一般日
    常生活經驗法則相違，亦非告訴人單純以：因為信任被告，
    所以匯款後原本就投資事宜都沒有再加以過問等語得以解釋
    ，其指稱投資之情節情節，實令本院難以採信。從而，系爭
    字據之存在，於本件尚無從用作認定被告與告訴人間，就系
    爭二百萬元款項係屬投資系爭房屋標買投資款之證據。
  3.再從告訴人匯款時間與系爭法屋遭法院進行拍賣之時程以觀
    ，告訴人係於九十三年十一月四日匯第一筆款項一百五十萬
    元至被告之帳戶內，嗣於九十四年一月十日再匯五十萬元至
    被告之帳戶內，業如前述；另告訴人亦於本院九十五年十一
    月七日審理時到庭結證稱：當初沒有說要第幾拍才進去，才
    是最好的時機等語。而系爭房屋依據臺灣臺南地方法院前揭
    執行卷宗內之民事執行處通知顯示，係於九十三年十一月二
    十五日由臺灣臺南地方法院民事執行處進行第一次拍賣，投
    標保證金為一百七十二萬二千元，嗣因流標而改於同年十二
    月二十三日進行第二次拍賣，投標保證金為一百三十七萬八
    千元，又因流標而改至九十四年一月二十日進行第三次拍賣
    ，投標保證金為一百一十萬三千元，亦因流標而改至九十四
    年四月二十八日進行特別拍賣，投標保證金則為八十八萬二
    千元。則果告訴人欲投資系爭房屋之標買，就何時？以多少
    金額投標？等等，由其證述內容可知其完全沒有腹案；告訴
    人雖稱：這是因為被告表示該案要由她妹妹即證人己○○主
    導等語，惟此已與一般常情相違，蓋常人標買房屋，莫不特
    別關心何時進場參與會是最好的時機，以及應以多少之價格
    購買方屬划算等情，告訴人就此竟全然不加過問，僅稱：只
    問結果、不問過程等語，實費人疑猜。加以告訴人先稱：九
    十四年一月十日加匯五十萬元，是因為本來投資一百五十萬
    元，後來被告說她公司副總投資五十萬元，後來因為子女在
    紐西蘭就學，需錢孔急，要向她催討，要求其再多投資五十
    萬元，才會再匯五十萬元給被告作為投資等語（參閱臺灣臺
    中地方法院檢察署九十五年他字第一八四號卷第十八頁、臺
    灣中小企業銀行跨行匯款入戶電匯申請書及本院九十五年十
    一月七日審理筆錄第五、六頁），惟證人丁○○已於本院九
    十五年十二月五日審理時到庭具結證稱：與被告之間並沒有
    金錢往來等語，則告訴人所稱是否屬實，尚非謂無疑。縱告
    訴人僅係單純聽信被告單方、片面之詞，惟其亦於本院審理
    時稱：沒有去求證等語，則就此等增資五十萬元之事，亦非
    同小可，告訴人竟在未進行求證之情況下即率爾加匯五十萬
    元予被告，亦與常情不符。再者，告訴人稱：因為被告說很
    緊急，所以加匯五十萬元時即直接匯入被告之帳戶內等語。
    惟如前述，系爭房屋之第三標係在九十四年一月二十日，與
    告訴人匯款五十萬元之九十四年一月十日間相差十日，以現
    今各家銀行匯款業務實務，均能在當日結帳之前順利完成匯
    款，何來緊急之情況？告訴人此處所述，已顯具瑕疵。更何
    況依據卷附投標資料顯示，系爭房屋第三標之保證金只需一
    百一十萬三千元（若得標，則應於七日內付清房地價款），
    果如告訴人所稱，之前已經投資一百五十萬元，則縱使被告
    之資金臨時有短絀情形發生，亦於第三次參與投標無影響，
    當無以情況緊急而要求告訴人即刻匯款至被告名下帳戶內，
    以便投資之可能。告訴人大可好整以暇地繼續依循其所使用
    之「安全模式」（即匯款入其父母亦認識之友人湯富鈞戶頭
    內，以便取信於父母表示這是正當良好的投資），以進行其
    所謂之「投資」系爭房屋之標買，惟告訴人亦捨此不為，反
    而逕將款項匯入被告之帳戶內，顯然前開指述有與事理相違
    之矛盾所在。
  4.另告訴人一再以其曾於九十三年十月間，與證人甲○○即系
    爭房屋進行民事執行拍賣之銀行代理人聯繫，以確認系爭房
    屋確實於九十三年十一月，由法院進行第一次拍賣等情。惟
    證人甲○○於九十五年三月十四日偵訊中係到庭結證稱：「
    我不認識被告，告訴人有打電話向我詢問房子拍賣的事，第
    一次約是第三拍時約九十三年十月份（此處應係九十四年四
    月份之誤植），他問我是不是承辦顏茂林法拍屋，問我價位
    及拍賣時間，我就告訴他三拍的時間及價位，他聲音比較細
    ，我聽得出來。後來在九十四年十月份（應係四月份之誤植
    ），他直接到公司找我，說房屋以拍定了問我拍定的金額，
    我有告訴他拍定金額為五百七十萬元」、「只有接觸這兩次
    ，他要來找我的時候有先打電話給我」、「九十四年四月二
    十八日乙○○有打電話給我，他問我有無拍定，我說要問書
    記官，後來他又打來我才跟他說已經拍定。」等語。則首先
    告訴人所稱曾於九十三年十月間與證人甲○○聯繫，詢問系
    爭房屋拍賣事宜等節，已屬無據；再者，縱告訴人曾打電話
    詢問證人甲○○系爭房屋之標賣情形，亦難據此認定係因參
    與投資之利害關係而為之，蓋一般亦有基於與被告之間之情
    誼而電話詢問之可能，況且，告訴人既一再表示係投資系爭
    房屋，照道理而言，應可逕行詢問被告有關房屋拍定之事，
    實無需大費周章打電話給銀行承辦之行員，此部分亦難僅因
    告訴人曾經電詢證人甲○○有關系爭房屋拍賣之事，而認定
    告訴人確實係以兩百萬元參與系爭房屋標買之投資。
  5.此外，告訴人雖以證人丙○○乃其生活教練（Caoch），其
    有任何事情都會告訴證人丙○○，包括本件投資事情等語，
    資為其係以兩百萬元投資被告、參與系爭房屋標買投資之論
    據。惟查，該證人丙○○於本院九十五年十二月五日審理時
    到庭具結稱：九十四年八月十二日曾陪同告訴人前去與被告
    談投資法拍屋的事情，告訴人乙○○是在去那天的二星期前
    提到這件事情，是看到被告所寫的字據才知道有投資二百萬
    的事情，投資的情節都聽聽告訴人講的等語，顯見證人丙○○亦僅係透過告訴人乙○○之告知才獲得告訴人投資標買系
    爭房屋的事情，此乃屬明顯之傳聞證據，不足作為認定告訴
    人有投資標買系爭房屋之證據。再者，證人丙○○復結證稱
    ：印象中告訴人曾說過要購買的房子大概是在臺中，但是協
    談過程中，都沒有講坪數多大？總價多少也沒有講？當時也
    不曉得還有誰投資多少？甚至被告有無參與投資，也不清楚
    等語，姑不論證人丙○○所稱投資標的之所在位置與實際之
    系爭房屋所在係在不同縣市，僅就投資標的一項，即與現實
    有相當大的出入，果證人丙○○知悉告訴人投資之事，自無
    就此等重要之點，於談判時不加以聞問之理。由此益徵告訴
    人所稱本件係屬投資款之給付一事，與事實相去甚遠。
  6.再本件告訴人雖指稱，系爭房屋之標買，係由其參與出資，
    部分則為被告之妹即證人己○○負責等語。惟查，證人己○○於本院九十五年十二月五日審理時到庭結證稱：參與系爭
    房屋之第四次投標（即九十四年四月二十八日所舉行之特別
    標）一事，只有其與夫婿二人知悉，不曾告訴過姐姐戊○○
    ，當時係以其與擔任警職之夫婿之儲蓄及貸款支付相關款項
    ，其中押標金八十多萬元是用原來定存解約的款項，另外當
    時也有排到公教人員貸款的名額，標買系爭房屋之動機是因
    為負擔的起，也想置產，另外一方面也覺得如果買到系爭房
    屋，那原來住在理面的父母親就不用在晚年承受搬家之苦，
    所以就在九十四年四月二十一日將儲蓄提出，買了押標金的
    郵局支票，再委託大姊顏梅芳於投標當日代為參與投標等語
    ，並當庭提出其郵局存摺、苗栗造橋鄉農會大西分社存摺附
    卷，觀諸該郵局存摺於九十四年四月二十一日當天僅有八百
    八十二元之存款紀錄，惟確實有十六萬二千元之提款紀錄，
    而農會存摺內則顯示其曾於九十四年四月二十一日當天提領
    二十八萬元，而該等存簿先後均無異常入戶匯款資料，果告
    訴人早已於九十四年一月前匯款二百萬元予被告，並供作
    本件與證人己○○投資之用，證人己○○自無需趕在特別標
    下標前，將定期存款解約而提出該筆儲蓄金額，湊足該次押
    標金而購買台支寄予其姐顏梅芳以辦理投標事宜，則告訴人
    所述有參與系爭房屋標買之投資等語，再次顯露出蹊蹺。此
    處益徵證人己○○稱此次參與標買系爭房屋，係其與夫婿自
    己之主意，沒有尋求其姊即被告戊○○奧援之說詞，尚屬有
    據而非不可採。
  7.至被告固因先辯稱：因為父母在台南市住的房子要被拍賣，
    告訴人為安定被告之家人，所以才提供兩百萬元讓其可以租
    房子或買房子給父母親住、有錢用等語（參閱臺灣臺中地方
    法院檢察署九十四年度交查字第七五三號卷第二九至四十頁
    存證信函），後又改稱：其與告訴人之間係男女朋友關係，
    曾經為告訴人墮胎，而告訴人又遲遲無法達成與其妻離婚之
    承諾，所以告訴人才會匯款二百萬元至其帳戶內，其中一百
    五十萬元是贈與給其個人用的，另外五十萬元則是告訴人贈
    與表示讓其過年帶父母出國去玩使用的等語，而出現辯解先
    後歧異之現象。惟查：
    (1)告訴人指稱之系爭二百萬元係投資標買系爭房屋款項等節
      ，已有前揭說明中所示之瑕疵，而不足為本院認定確實有
      投資事宜之相關證據。
    (2)依據前揭交查卷第六八至七０頁，由告訴人寄予被告之信
      件、便條屬紙內容、情節，以及本院卷附國人入出境資料
      整批查詢名單所示之二人於九十三年六月十八日、六月二
      十三日、七月二十四日、七月二十九日、八月十七日、八
      月二十一日、十月九日、十月十二日、十一月五日、十一
      月九日以及九十四年一月三十一日、二月三日、三月四日
      、四月五日、四月九日、五月十一日、五月十六日均有搭
      乘同一班次飛機出入境之紀錄等情觀之，堪認被告與告訴
      人於九十三年至九十四年四、五間，確實係關係感情親密
      之男女朋友等情無疑，否則無由互相傳遞露骨情感之字條
      、書信，更無可能屢次搭乘相同班次之飛機入出境臺灣，
      則被告所稱，與告訴人間原本係男女朋友關係等語，益徵
      其可信度；再依據同卷第七十一頁所示之墮胎患者同意書
      ，其上由告訴人乙○○親自親名於配偶欄，以作為同意被
      告接受以服用藥物終止懷孕之同意證明，益徵告訴人與被
      告間關係匪淺，否則身為已婚人士之告訴人，豈有輕易即
      基於朋友情誼而為被告在墮胎聲明書上簽名之理；而告訴
      人除系爭二百萬元款項以外，尚曾於九十四年三月三十一
      日、四月二十八日、五月三十日分別匯款三萬五千元、四
      萬元、四萬元之款項至被告設於彰化銀行之帳戶內，有該
      帳戶存摺資料影本附於前揭交查卷第七六、七七頁可查，
      復於九十四年六月六日加匯五萬元至被告帳戶，此等幾近
      於定期匯款之行為，加以前開匯款、出國期間，多有在系
      爭房屋九十四年四月二十八日遭法拍後，果告訴人因被告
      食言未依約投資標買房屋而獨吞該等款項，告訴人豈有寬
      宏大量至不計前嫌，在事端未能順利解決之前，而為前開
      諸般種種行為？
    (3)由前開說明可知，告訴人與被告之間原有情感親密之關係
      ，男女友人之間互為贈與，並非特殊有異於常情之事，且
      因係感情融洽之情況下所為之行為，依國人之生活習慣，
      鮮有特殊證據留存以資他日感情交惡時之憑據，則被告辯
      稱：這是告訴人自願贈與的，沒有證據可以說明等語，自
      非可遽評斷為矯飾卸責之詞。
    (4)固國人之間有親兄弟明算帳之情節，惟男女朋友間往往因
      感情因素，交往期間無論在生活、金錢上均不分彼此，甚
      至願意為對方犧牲奉獻，即便有借貸之民事契約關係，亦
      非均特別書立字據以求證據之留存，此屬人之常情而無違
      經驗法則。告訴人固亦可稱，本即係因為信任被告，所以
      此次投資並無任何書面證據之留存云云，惟告訴人於本件
      告訴中所指稱之投資情節，業經前2.、3.、4.、5.、6.所
      述，有其礙難採信之瑕疵存在，相形之下，被告以其二人
      於九十三年間至九十四年交惡之前之種種相處情節，以及
      告訴人於書信中在在流露出對被告之感情，作為其接受告
      訴人所給予之二百萬元之間接事證，反而較可採信。則縱
      使被告曾就該款項之用途有前後些許出入之供述，惟尚不
      得據此即逕推認此即告訴人欲用已投資系爭房地之資金，
      遑論被告有何意圖為自己不法利益之侵占意圖。
五、綜上所述，本件被告所辯，系爭二百萬元並非告訴人與其一
    起投資購買系爭房地之金錢等情，乃較告訴人所指述之投資
    情節可堪採信，而本件並查無積極證據足資證明被告戊○○
    確有公訴人所指之侵占犯行，揆諸前揭法條規定及判例意旨
    ，尚難僅憑推測或擬制之方法，即遽為不利於被告戊○○之
    認定，既不能證明被告戊○○犯罪，依首揭規定，自應為被
    告戊○○無罪之諭知。原審以被告戊○○事證明確，予以論
    罪科刑，即有未洽，被告戊○○上訴意旨指摘原判決不當，
    為有理由，自應由本院撤銷改判，並自為第一審判決，以符
    法制。
六、按檢察官聲請以簡易判決處刑之案件，經法院認為有第四百
    五十一條之一第四項但書之情形者，應適用通常訴訟程序審
    判之，刑事訴訟法第四百五十二條定有明文；且對於簡易判
    決之上訴，準用刑事訴訟法第三編第一章及第二章之規定，
    管轄第二審之地方法院合議庭受理簡易判決上訴案件，應依
    通常程序審理。其認案件有刑訴法第四百五十二條之情形者
    ，應撤銷原判決，逕依通常程序為第一審判決，法院辦理刑
    事訴訟簡易程序案件應行注意事項第十四項亦有規定。查本
    案經審判認被告戊○○並無何侵占罪之犯行，則本院認定之
    犯罪事實顯然與檢察官據以求處罪刑之事實不符，既應就被
    告戊○○為無罪之諭知，則本件顯有刑事訴訟法第四百五十
    一條之一第四項但書第二款前段及第三款之情形，依前揭法
    律規定，原審乃屬誤用簡易處刑程序，應由本院合議庭逕依
    通常程序審理後，而為第一審之判決，檢察官如不服本判決
    ，仍得於法定上訴期間內，向管轄之第二審法院提起上訴，
    附此敘明。
據上論斷，依刑事訴訟法第四百五十五條之一第一項、第三項、
第四百五十二條、第四百五十一條之一第四項但書第二款、第三
款、第三百六十九條第一項前段、第三百六十四條、第三百零一
條第一項，判決如主文。
中    華    民    國    95    年    12    月    26    日
                  刑事第四庭    審判長法  官  林宜民
                                      法  官  許惠瑜
                                      法  官  林學晴
上正本證明與原本無異。
如不服本判決，應於送達後十日內向本院提出上訴狀（須附繕
本），上訴於台灣高等法院台中分院。
                                      書記官  賴淵瀛
中    華    民    國    95    年    12    月    26    日


司法院資訊處製作；財團法人民間司法改革基金會備份。
